【裁判字號】    88,上訴,1544
【裁判日期】    890112
【裁判案由】    重利
【裁判全文】
臺灣高等法院臺南分院刑事判決            八十八年度上訴字第一五四四號    Ｇ
      上  訴  人
      即  被  告  甲  ○  ○
右上訴人因重利案件，不服臺灣嘉義地方法院八十八年度訴字第二一五號中華民國八
十八年八月二十四日第一審判決（起訴案號：臺灣嘉義地方法院檢察署八十八年度偵
字第八二○號），提起上訴，本院判決如左：
      主      文
原判決撤銷。
甲○○連續乘他人急迫貸以金錢，而取得與原本顯不相當之重利，累犯，處有期徒刑
陸月，如易科罰金以參佰元折算壹日。
扣案之空白商業本票簿貳本、空白借貸資料壹批（含汽機車過戶登記書肆份、土地建
物登記簿謄本申請書壹份、汽車買賣合約書伍份、保管條柒份、金錢借用證柒份、和
解書伍份、買賣契約書貳份、土地建築改良物抵押權設定契約書肆份、土地建物登記
申請書壹份）均沒收。
      事      實
一、甲○○曾於民國八十二年間因過失致死案件，經本院判處有期徒刑一年，緩刑四
    年確定，又於緩刑期間內因賭博案件，經原審判處有期徒刑四月，如易科罰金以
    三百元折算一日確定，嗣經裁定撤銷上開緩刑宣告，於八十六年十一月二日假釋
    期滿二案接續執行完畢。猶不知悔改，不思循正當途徑賺取財物，竟基於概括意
    思，以收取與原本不相當之重利收入以為圖利，即經營放高利貸業務，自八十七
    年五月初某日起在自由時報報紙刊登貸款廣告，以（０五）0000000號之
    電話自動轉接至0000000000號行動電話作為聯絡工具，以引誘急迫者
    告貸。其間乘乙○○急需用錢而急迫之機會，前後於八十七年五月五日及同年六
    月一日，在嘉義縣中埔鄉○○村○○街六一巷四二弄四十號乙○○住處及嘉義市
    ○○路日昇海釣場，先後貸予五萬元（新台幣、下同）及三萬七千五百元。其中
    五萬元以每十天為一期，每期預先收取一萬元之重利（月息六十分，換算年利率
    為百分之七百二十），其中三萬七千五百元以每五天為一期，每期預先收取七千
    五百元之重利（月息一百二十分，換算年利率為百分之一千四百四十），而取得
    與原本顯不相當之重利，並要求乙○○於借款同時必須先行提供身分證、開立本
    票供質押擔保。嗣於八十七年十二月八日上午十一時三十分許，在雲林縣元長鄉
    合和村六十之三號前為警查獲，並在其計程車上扣得甲○○所有供犯罪預備之空
    白商業本票簿二本、空白借貸資料一批（含汽機車過戶登記書四份、土地建物登
    記簿謄本申請書一份、汽車買賣合約書五份、保管條七份、金錢借用證七份、和
    解書五份、買賣契約書二份、土地建築改良物抵押權設定契約書四份、土地建物
    登記申請書一份）。
二案經雲林縣警察局虎尾分局報請臺灣雲林地方法院檢察署呈台灣高等法院台南分
    院檢察署令轉臺灣嘉義地方法院檢察署檢察官偵查起訴。
    理    由
一、訊據上訴人即被告甲○○承認於八十七年五月五日及同年六月一日，在嘉義縣中
    埔鄉○○村○○街六一巷四二弄四十號乙○○住處及嘉義市○○路日昇海釣場，
    先後貸予五萬元及三萬七千五百元與乙○○之事實，核與證人乙○○於警訊時證
    述情節相符，並有扣案之0000000000號行動電話一具、空白商業本票
    簿二本、空白借貸資料一批（含汽機車過戶登記書四份、土地建物登記簿謄本申
    請書一份、汽車買賣合約書五份、保管條七份、金錢借用證七份、和解書五份、
    買賣契約書二份、土地建築改良物抵押權設定契約書四份、土地建物登記申請書
    一份）、商業本票影本即貸款人乙○○簽發面額一十一萬二千五百元本票影本一
    、面額各五萬元本票影本三張在卷可稽。被告雖矢口否認重利犯行，辯稱：伊貸
    予乙○○款項係每一萬元一個月收取二百元之利息云云。
二、惟查（一）被告於八十七年五月五日及同年六月一日，在嘉義縣中埔鄉○○村○
    ○街六一巷四二弄四十號乙○○住處及嘉義市○○路日昇海釣場，先後貸予證人
    乙○○五萬元及三萬七千五百元。其中五萬元以每十天為一期，每期預先收取一
    萬元之重利（月息六十分，換算年利率為百分之七百二十），其中三萬七千五百
    元以每五天為一期，每期預先收取七千五百元之重利（月息一百二十分，換算年
    利率為百分之一千四百四十）之事實，業據證人乙○○於警訊時證述明確，本院
    參諸證人乙○○於八十七年五月五日向被告借款五萬元，被告要求證人乙○○於
    同日簽發到期日分別為八十七年五月九日、十四日、十九日面額均為五萬元之本
    票三張，於八十七年六月一日向被告借款三萬七千五百元，被告要求證人乙○○
    於同日簽發到期日為八十七年六月五日面額為一十一萬二千五百元之本票一張質
    押擔保，苟被告貸予證人乙○○款項每一萬元一個月僅收取二百元之利息，何須
    要求證人開立高額之本票供質押擔保等情，足徵證人乙○○證言堪予採信，被告
    所辯，要非可採。（二）被告先後貸予乙○○五萬元及三萬七千五百元。其中五
    萬元以每十天為一期，每期預先收取一萬元之利息，則被告所收取之利息為月息
    六十分，換算年利率為百分之七百二十；其中三萬七千五百元以每五天為一期，
    每期預先收取七千五百元之利息，則被告所收取之利息為月息一百二十分，換算
    年利率為百分之一千四百四十，已如前述，遠已超過民法所規定年利率不得超過
    百分之二十之最高限制，證人乙○○茍非出於急迫，當不致向被告借此高利貸款
    （乙○○已行蹤不明，無法傳喚），堪認被告顯係乘乙○○急迫之機會而取得與
    原本顯不相當之重利無訛。已至明顯，被告所辯，顯係卸責之詞，不足採信，本
    件事證明確，其犯行堪以認定。
三、核被告所為，係犯刑法第三百四十四條之重利罪。公訴人認係犯刑法第三百四十
    五條常業重利罪，即有未洽（理由詳下），應為起訴法條之變更。被告二次犯行
    ，時間緊密，方法相若，顯係基於概括意思反覆為之，應依連續犯之規定論以一
    罪，又被告曾於八十二年間因過失致死案件，經本院判處有期徒刑一年，緩刑四
    年確定，又於緩刑期間內因賭博案件，經原審判處有期徒刑四月，如易科罰金以
    三百元折算一日確定，嗣經裁定撤銷上開緩刑宣告，於八十六年十一月二日假釋
    期滿二案接續執行完畢，業據被告供明在卷，並有本院及臺灣嘉義地方法院檢察
    署刑案資料查註紀錄表各一件附卷可憑，五年以內再犯有期徒刑以上之本罪，為
    累犯，應依法加重其刑。原審予以論罪科刑固非無見，惟查：（一）原判決以被
    告經營高利貸款業務，並於自由時報報紙刊登廣告，同時以（０五）00000
    00號之電話自動轉接至0000000000號行動電話作為聯絡工具，足見
    其規模頗大，且被告係因駕駛計程車收入不豐，方經營「地下錢莊」業務，足徵
    被告係以犯重利罪之行為為生活之事業，應屬常業犯，縱被告另有職業，亦無礙
    常業犯之成立。然按刑法上之常業犯係以犯罪為職業並恃以維生，自有以犯罪不
    法所得為其主要生活依據之客觀事實為必要，始克符合恃以為生之旨趣，本件被
    告僅有二次重利貸款於同一人，貸款金額僅各五萬元及三萬七千五百元之微，顯
    非足恃以為生，扣案之空白本票及其他文件均無足證明尚有其他實際借貸事實，
    顯見被告尚非以貸款為日常生活所操業務，仍難謂常業犯（司法院二十年院字第
    五六八號解釋、最高法院四十五年台上字第一一八八號判例、八十四年度台上字
    第一六○六號、第五○六三號判決參照）。原審認屬常業犯，即有未洽。
    （二）又扣案之0000000000號行動電話一具，非直接供犯罪所用之物
    、而係兼為被告日常所使用。非得宣告沒收（參最高法院八十六年台覆字第四九
    號判決意旨）。原判決指屬供犯罪所用之物而諭知沒收，亦有未當。是被告上訴
    仍執陳詞否認犯罪，固無足取，然原判決既有可議則屬無可維持，應由本院予以
    撤銷改判。爰審酌被告之品行、犯罪之動機、目的、手段、所生危害，及犯罪後
    態度等一切情狀，量處如主文所示之刑，並諭知易科罰金之折算標準，以資懲儆
    。
四、扣案之空白商業本票簿二本、空白借貸資料一批（含汽機車過戶登記書四份、土
    地建物登記簿謄本申請書一份、汽車買賣合約書五份、保管條七份、金錢借用證
    七份、和解書五份、買賣契約書二份、土地建築改良物抵押權設定契約書四份、
    土地建物登記申請書一份），係被告所有供犯罪預備之物，併依法宣告沒收；至
    扣案之0000000000號行動電話一具，非直接供犯罪所用之物、已如前
    述。又商業本票影本一份（其中有證人乙○○簽發面額一十一萬二千五百元本票
    影本一張、面額各五萬元本票影本三張），其本票原本四張，係證人乙○○所簽
    發交付予被告供作重利借款之擔保，如乙○○如期清償借款，被告應將該等本票
    返還，被告僅係取得上述物品之占有，並不能遽行收歸己有，尚難認係被告犯罪
    所得之物，其影本亦足以證明兩造借貸關係，本質上均不宜對之宣告沒收，爰不
    諭知沒收，附此敘明。
據上論斷，應依刑事訴訟法第三百六十九條第一項前段、第三百六十四條、第三百條
、第二百九十九條第一項前段、刑法第五十六條、第三百四十四條、第四十七條、第
三十八條第一項第二款、罰金罰鍰提高標準條例第一條前段、第二條，判決如主文。
本案經檢察官曾顯智到庭執行職務。
中    華    民    國      八十九      年      一      月      十二      日
                                  臺灣高等法院臺南分院刑事第三庭
                                      審判長法官  黃    聰    明
                                            法官  黃    三    哲
                                            法官  林    勝    木
右正本證明與原本無異。
被告不得上訴。
                                      法院書記官  戴    淑    敏
中    華    民    國      八十九      年      一      月     十三       日
附錄法條：
刑法第三百四十四條：乘他人急迫、輕率或無經驗，貸以金錢或其他物品，而取得與
                    原本顯不相當之重利者，處一年以下有期徒刑、拘役或科或併
                    科一千元以下罰金。


司法院資訊處製作；財團法人民間司法改革基金會備份。
